【裁判字號】    94,再,51
【裁判日期】    950605
【裁判案由】    返還不當得利
【裁判全文】
臺灣高等法院民事判決                    94年度再字第51號
再審原告    甲○○
訴訟代理人  吳武川律師
再審被告    台北市政府財政局
法定代理人  李述德
訴訟代理人  張世興律師
上列當事人間返還不當得利事件，再審原告對於中華民國94年2
月14日本院93年度上字第963號確定判決提起再審，本院判決如
下：
    主  文
再審之訴駁回。
再審訴訟費用由再審原告負擔。
    事實及理由
一、按再審之訴顯無再審理由者，得不經言詞辯論，以判決駁回
    之，民事訟訴訟法第502條第2項定有明文。
二、再審原告主張：再審原告所有之台北市○○○路76之2號1樓
    騎樓、3樓、4樓、及台北市○○路63之1號1樓騎樓之建物（
    下稱系爭建物），雖係建築在台北市政府所有，由再審被告
    管理之台北市○○區○○段3 小段557、558地號土地（下稱
    系爭土地）上，惟已於民國43年間辦妥建物所有權第1 次登
    記，而依27年12月26日及35年10月2 日分別公布施行之建築
    法第30條、土地登記規則第70條規定，起造人申請建造執照
    時，應備土地權利證明文件，又申請建物所有權第1 次登記
    ，建物與基地非屬同1 人所有者，並應另附使用基地之證明
    文件，可證系爭土地之所有權人台北市政府確有同意系爭房
    屋起造人即訴外人周陳玉樹、周闕尾在系爭土地上建築房屋
    ，否則即與上開規定不符，而無從辦妥系爭建物所有權第1
    次登記，是系爭建物係有權占有使用系爭土地。按法律上推
    定之事實無反證者毋庸舉證，民事訴訟法第281 條定有明文
    ，系爭建物為合法辦理保存登記之建物，依民法第943 條推
    定再審原告有所有權，除再審被告有反證外，再審原告無庸
    舉證；又系爭土地為再審原告長期占用，再審被告未於保存
    年限內主張權利，如命再審原告就有權占用乙節負舉證責任
    ，顯失公平；又系爭房屋係向台北市政府相關機關辦理合法
    建物登記，應可推定系爭房屋申請建築執照時，應已提出土
    地同意書，而屬有權占有，至起造人是否依正當方式取得權
    利、取得權利有無期間、及權利人之限制等，屬變態事實，
    本應由主張權利瑕疵或消滅之再審被告為之，惟原確定判決
    對此舉證責任分配原則，顯然違反民事訴訟法第277條及同
    法第278條、281條、468條之規定，而有民事訴訟法第496條
    第1項第1款適用法規顯有錯誤之再審理由，提起再審之訴。
    並聲明：(一)台灣台北地方法院93年度訴字第270號、本院93
    年度上字第963號確定判決關於命再審原告給付再審被告新
    台幣（下同）3,096,353元及法定利息部分廢棄。
    (二)前開廢棄部分，再審被告於台灣台北地方法院93年度訴字
    第270號之訴及假執行之聲請均駁回。
三、再審被告則以：原確定判決於94年5月19日確定，再審原告
    於94年7月6日始提起再審之訴，已逾30日不變期間，本件再
    審之訴為不合法；又再審原告對於原確定判決究違背何現行
    法規、違背何判例或現存解釋，均未具體指摘說明，僅泛稱
    原確定判決有民事訴訟法第496條第1項第1款規定之再審事
    由存在，自非合法；另再審原告主張原確定判決之舉證責任
    分配不當，或本件是否有法律上推定事實之適用云云，為法
    律見解或事實認定問題，與適用法規顯有錯誤不符，自不得
    提起再審之訴等語，資為抗辯。並答辯聲明：再審之訴駁回
    。
四、按再審之訴，應於30日之不變期間內提起；其期間自判決確
    定時起算。又判決於上訴期間屆滿時確定。但於上訴期間內
    合法之上訴者，阻其確定。又再審之理由發生或知悉在後者
    ，自知悉時起算，民事訴訟法第500條第1項第2項、同法第3
    98 條第1項分別定有明文。又對於第二審判決於上訴期間內
    提起上訴者，其上訴因不合法而被以裁定駁回時，在該裁定
    確定前，尚無從斷定上訴為不合法。因之，應於駁回上訴之
    裁定確定時，始知悉原判決確定（司法院院解字第3007號解
    釋參照），故對於該判決提起再審之訴者，其提起再審之訴
    之不變期間，應自駁回上訴之裁定確定時起算（最高法院67
    年台抗字第495 號判例意旨參照）。另不得抗告之裁定，於
    宣示時確定；不宣示者，於送達時確定。又再審原告以有民
    事訴訟法第496條第1項第1款適用法規顯有錯誤之情形提起
    再審之訴，應認此項理由於裁判送達時，當事人即可知悉，
    故計算是否逾30日之不變期間，應自裁判確定時起算，無同
    法第500條第2項但書再審理由知悉在後之適用（最高法院70
    年台再字第212 號判例意旨參照）。經查，本院93年度上字
    第963號判決於94年2月23日送達再審原告，再審原告於94年
    3 月14日提起第三審上訴，最高法院以再審原告未合法表明
    上訴理由，上訴不合法，於94年5月19日以94年度台上字第9
    00號裁定駁回再審原告之上訴，再審原告於94年6月8日收受
    前開裁定，有送達證書、上訴狀、最高法院94年度台上字第
    900號裁定、送達證書在卷可稽（見本院93年度上字第963號
    卷65頁、最高法院卷13、49頁正反面、51頁），揆諸前開說
    明，原確定判決應於該裁定送達再審原告即94年6月8日時確
    定，則本件再審之訴不變期間應自94年6月8日翌日起算，而
    再審原告於94年7月6日提起本件再審之訴（見本院卷1 頁）
    ，未逾30日之不變期間，本件再審之訴尚屬合法。再審被告
    以本件再審之訴，已逾30日不變期間云云，自非可採。
五、按確定判決適用法規顯有錯誤者，得以再審之訴對之聲明不
    服，民事訴訟法第496條第1項第1款固定有明文。惟所謂「
    適用法規顯有錯誤」，係指確定判決所適用之法規顯然不合
    法律之規定或與司法院尚有效之大法官會議之解釋會最高法
    院尚有效之判例顯然違反者而言（最高法院60年台再字第17
    0 號判例、57年台上字第1091號判例意旨參照）。又適用法
    規顯有錯誤，不包括認定事實錯誤、取捨證據失當、判決不
    備理由及在學說上諸說併存致發生法律上見解歧異等情形在
    內。本件再審原告主張：系爭建物既已取得建造執照及使用
    執照，依民事訴訟法第281條規定，推定該建物於興建之初
    即已取得系爭土地所有權人之同意，至起造人是否依正當方
    式取得權利、取得權利有無期間、及權利人之限制等，屬變
    態事實，本應由主張權利瑕疵或消滅之再審被告為之，然原
    確定判決對此舉證責任分配原則，顯然違反民事訴訟法第27
    7條、278條、281條之規定，有同法第468條適用法規不當之
    當然違背法令之情形，自有民事訴訟法第496條第1項第1款
    適用法規顯有錯誤之再審事由云云。查，再審原告上開主張
    亦係就原確定判決認定事實、舉證責任之分配及證據取捨之
    當否提出質疑，惟取捨證據、認定事實為事實審法院職權行
    使範圍，非適用法規顯有錯誤之情形；又判決不備理由亦非
    適用法規顯有錯誤之再審事由，故再審原告執此提起再審之
    訴，顯無理由。
六、綜上所述，再審原告依民事訴訟法第 496條第1項第1款之規
    定，提起再審之訴，為無理由，應予駁回。再審原告其餘主
    張及陳述，與判決結果無涉，無一一論述之必要，併此敘明
    。
七、據上論結，本件再審之訴為顯無理由，依民事訴訟法第 502
    條第2項、第78條判決如主文。
中    華    民    國    95    年    6    月    5      日
                  民事第五庭  審判長法  官  林丁寶
                                    法  官  陳博享
                                    法  官  蔡芳齡
正本係照原本作成。
如不服本判決，應於收受送達後20日內向本院提出上訴書狀，其
未表明上訴理由者，應於提出上訴後20日內向本院補提理由書狀
（均須按他造當事人之人數附繕本）上訴時應提出委任律師或具
有律師資格之人之委任狀；委任有律師資格者，另應附具律師資
格證書及釋明委任人與受任人有民事訴訟法第466條之一第一項
但書或第二項（詳附註）所定關係之釋明文書影本。
中    華    民    國    95    年    6     月    7     日
                                    書記官  蔡錦輝
附註：
民事訴訟法第四百六十六條之一（第一項、第二項）：
對於第二審判決上訴，上訴人應委任律師為訴訟代理人。但上訴
人或其他法定代理人具有律師資格者，不在此限。
上訴人之配偶、三親等內之血親、二親等內之姻親，或上訴人為
法人、中央或地方機關時，其所屬專任人員具有律師資格並經法
院認為適當者，亦得為第三審訴訟代理人。


司法院資訊處製作；財團法人民間司法改革基金會備份。
